巷臺灣高等法院臺中分院民事判決　96年度上更(一)字第40號
上　訴　人　寅○○
訴訟代理人　胡宗智律師
被上訴人　　癸○○
　　　　　　子○○
　　　　　　丁○○
　　　　　　甲○○
　　　　　　丑○○○
　　　　　　庚○○
　　　　　　乙○○
　　　　　　戊○○
　　　　　　辛○○
　　　　　　丙○○
　　　　　　己○○
兼上十一人
訴訟代理人　壬○○
上列當事人間請求租佃爭議事件，上訴人對於中華民國94年4月2
7日臺灣彰化地方法院93年度訴字第886號第一審判決提起上訴，
經最高法院發回更審，本院於96年9月26日言詞辯論終結，判決
如下：
    主  文
原判決廢棄。
被上訴人在第一審之訴駁回。
第一、二審及發回前第三審訴訟費用由被上訴人負擔。
    事實及理由
一、被上訴人於原審起訴主張：系爭坐落彰化縣埔鹽鄉○○段五
    八二地號、地目田、面積三四○平方公尺土地，及同段五八
    六地號、地目田、面積一七六七平方公尺土地（下稱系爭二
    筆土地）為伊等所共有。系爭二筆土地經兩造訂定私有耕地
    租約即三七五租約（下稱原租賃契約），於民國（下同）九
    十一年十二月三十一日期限屆滿時，伊等以租賃期限屆至不
    再續租及上訴人廢耕為由，向埔鹽鄉公所提出申請收回自耕
    ，惟上訴人嗣提出續租申請，並經埔鹽鄉公所核定准予續約
    （下稱續約契約），並訂定租賃期限自九十二年一月一日起
    至九十七年十二月三十一日止，伊因不服前開核定，以上訴
    人非因不可抗力繼續一年以上不為耕作為由，於九十三年四
    月二十七日以員林郵局第一四三號存證信函向上訴人寄發終
    止租約之意思表示，而埔鹽鄉公所則對兩造租佃爭議事件進
    行調解未果；上訴人自七十九年迄今均無繼續耕作之事實，
    依台灣省耕地租約登記辦法第七條、內政部編訂私有出租耕
    地九十一年底租約期滿處理工作計劃及作業須知關於承租人
    應有繼續耕作之事實，方得准其續約之規定，埔鹽鄉公所本
    不應准許上訴人續約之申請，故續約契約應認自始無效而不
    存在，縱認續約契約有效存在，則上訴人數年非因不可抗力
    不為耕作一年以上，依耕地三七五減租條例第十七條第一項
    第四款之規定，伊得終止租約，收回耕地，原租賃契約業於
    九十一年十二月三十一日因期限屆至而消滅，續約契約本屬
    不合法，縱合法，伊亦已聲明終止租約，故兩造間租賃關係
    已不存在，上訴人繼續占有系爭二筆土地即屬無權占有等情
    ，爰依所有權人物上請求權之法律關係，求為命(一)確認上訴
    人對被上訴人所有系爭二筆土地之耕地三七五租約之租佃關
    係均不存在，(二)上訴人將上列土地交還被上訴人判決。原審
    判決上訴人敗訴，上訴人提起上訴，答辯聲明：上訴駁回。
二、上訴人則以：伊於89年向埔鹽鄉公所核准辦理休耕，至於有
    關彰化縣埔鹽鄉公所於94年01月31日送交法院附卷之休耕申
    報書資料，係上訴人之女葉碧美至埔鹽鄉公所申請，當時公
    所承辦人員向葉碧美說申請書上一定要寫何時開始至何時為
    止，並詢問葉碧美系爭土地於何時開始休耕？因葉碧美一時
    不知正確休耕時間，公所承辦人員遂表示政府休耕是從79年
    開始，不然就從79年起申請，此乃該申請書申請時間之起迄
    緣由，並非謂從79年起系爭土地就休耕，此觀埔鹽鄉公所檢
    呈附卷之資料即明。嗣該公所以耕地三七五減租條例第十九
    條第一項第二款之情形核定被上訴人不得收回自耕，是上訴
    人休耕既屬合法，且有輪作田菁，無廢耕或不為耕作之情形
    ，且埔鹽鄉公所每期耕作期間一定會派員查核屬實方可核可
    補助款。則依續約契約所約定之期間內伊無須將系爭二筆土
    地回復原狀及返還予被上訴人之義務等語，資為抗辯。上訴
    聲明：(一)原判決廢棄；被上訴人在第一審之訴駁回。
三、被上訴人主張，系爭二筆土地為伊等所共有，且該二筆土地
    經兩造訂定原租賃契約，被上訴人於九十一年十二月三十一
    日期限屆滿時，伊等以租賃期限屆至不再續租及上訴人廢耕
    為由，向埔鹽鄉公所提出申請收回自耕，惟上訴人嗣提出續
    租申請，經埔鹽鄉公所核定准予續約，並訂定租賃期限自九
    十二年一月一日起至九十七年十二月三十一日止，伊等不服
    前開核定，乃於九十三年四月二十七日以員林郵局第一四三
    號存證信函以上訴人非因不可抗力繼續一年不年耕作為由，
    向上訴人聲明終止租約，而埔鹽鄉公所則對兩造租佃爭議事
    件進行調解未果等事實，為上訴人所不爭執，並有被上訴人
    提出土地登記謄本、原租約影本、耕地租約期滿收回耕地申
    請書、埔鹽鄉公所核定續租通知書、存證信函、回執、埔鹽
    鄉公所調解不成立函等影本各一份為證，堪信被上訴人此部
    分之主張為真實。
四、本件兩造爭執者，厥為上訴人休耕超過一年以上，是否有耕
    地三七五減租條例第十七條第一項第四款規定之法定終止租
    約原因？按「耕地租約在租佃期限未屆滿前，非有左列情形
    之一不得終止‧‧‧四、非因不可抗力繼續一年不為耕作時
    。」，為耕地三七五減租條例第十七條第一項第四款所明定
    。所謂不可抗力而不為耕作，應指於特殊情事如天災、地變
    ，承租人無法耕作，或縱然耕作亦屬無益，承租人無決定之
    餘地、不得不停止耕作者而言，否則若無特殊情事，承租人
    擅自決定是否耕作，徒閒置地利，或反使土地不予利用，當
    失該條例保護承租農民及地盡其利之立法良意。至於休耕，
    乃為使農地永續及有效之發展，及休養生息起見，利用休耕
    期間栽種綠肥作物，以滋養農地，其間作綠肥之適時休耕方
    式，本為常見維護並增進地力之方式，並為政府農業政策所
    鼓勵，是以耕地三七五減租條例第十七條第一項第四款所謂
    ：非因不可抗力繼續一年「不為耕作」自應排除為配合農業
    政策及維護地力而為休耕之情形，而專指非因不可抗力且無
    正當事由而不為耕作者而言，故休耕係政府政策，與放棄耕
    作或不自任耕作或無正當理由不繼續耕作之情形有間，是承
    租人苟依法辦理休耕，因配合政府稻田轉作計畫休耕經核定
    有案者，無三七五減租條例第十七條第一項第四款「非因不
    可抗力繼續一年不為耕作時」規定之適用，業據內政部民國
    七十九年十一月十九日以台（79）內地字第848494號函釋明
    確，出租人不得因此終止租約，亦為最高法院歷來見解（最
    高法院80年度台上字第1415號判決、83年台再字第130號判
    決、82年台上字第3157號判決及本件發回要旨參照）。經查
    ：被上訴人主張上訴人年已八旬並無耕作能力，承租之耕地
    並無不可抗力情況下廢耕多年等語；並提出照片為證，惟為
    上訴人所否認，並以前詞置辯，經本院前審函彰化縣埔鹽鄉
    查有關系爭土地休耕情形，經該公所函覆稱『(一)彰化縣埔鹽
    鄉○○段五八二、五八六地號於八十九年一期開始申辦休耕
    ，係是葉女（即上訴人、下同）自行參加農委會「水旱田利
    用調整計劃」，經本所勘查結果符合．．。(二)．．此項休耕
    係為葉女自行向本所申請辦理，非屬強迫性休耕。若原耕作
    者不參加此休耕計劃，得依個人意願自行耕作。(三)系爭土地
    民國九十一年休耕種植之田菁，為參加「水旱田利用調整後
    續計劃」規定之綠肥物，因以休耕期間蓄養地力，種植「田
    菁」期間承作人不必施肥，但仍須負起整地，翻埋綠肥等田
    間管理之工作之責。(四)系爭土地於休耕期間須依規定種植綠
    肥作物，綠肥作物均為不可收獲，無經濟經價值之物。』，
    有該公所函一份附卷可參（見本院前審卷第八九、九十頁）
    ，且上訴人亦自承其休耕已有二、三年以上，並有埔鹽鄉公
    所農戶種稻及輪作、休耕申報報書附卷可憑，是上訴人抗辯
    其依法配合休耕等語，堪信為真實。揆諸上揭說明，被上訴
    人自不得依耕地三七五減租條例第十七條第一項第四款規定
    終止租約，其終止租約不合法。
五、從而，被上訴人訴請確認兩造間就系爭土地之耕地三七五租
    約之租佃關係均不存在，上訴人返還系爭土地，為無理由，
    不能准許。原審所為上訴人敗訴之判決，於法尚有未洽，自
    屬不能維持。上訴論旨指摘原判決不當，求為廢棄改判，非
    無理由，爰判決如主文所示。
六、本件事證已臻明確，兩造所為之其餘主張，陳述並所提之證
    據，經審酌後，認均對本件判決結果無影響，爰不逐一論述
    ，附此敘明。
七、據上論結，本件上訴為有理由，依民事訴訟法第四百五十條
    第一項、第七十八條，判決如主文。
中　　華　　民　　國　　96　　年　　10　　月　　9 　　日
                  民事第五庭    審判長法　官　林陳松
                                      法　官  古金男
                                      法　官  鄭金龍
以上正本係照原本作成。
如對本判決上訴，須於收受判決送達後二十日內向本院提出上訴
書狀，其未表明上訴理由者，應於提出上訴後二十日內向本院提
出上訴理由書（須按他造人數附具繕本）。
上訴時應提出委任律師為訴訟代理人之委任狀。具有民事訴訟法
第四百六十六條之一第一項但書或第二項之情形為訴訟代理人者
，另應附具律師及格證書及釋明委任人與受任人有該條項所定關
係之釋明文書影本。
　　　　　　　　　　　　　　　　　　　書記官　陳振海
中　　華　　民　　國　　96　　年　　10　　月　　11　　日
                                                      Ｃ
